臺灣屏東地方法院簡易民事判決
                               111年度屏簡字第278號
原      告  方惠蘭  
訴訟代理人  郭清寶律師  
            鍾靚凌律師
被      告  游吉利  
            游坤生  

上列當事人間分割共有物事件，本院於民國111年8月31日言詞辯
論終結，判決如下：
    主  文
兩造共有坐落屏東縣○市○○○段00地號土地（使用分區為一般農業
區、使用地類別為農牧用地、面積216.84平方公尺）及其上門牌
號碼為屏東縣○市○○段00巷0號未為建物所有權第一次登記建物之
事實上處分權，准予分割，分割方法為：全部分歸原告方惠蘭單
獨取得，並由原告方惠蘭補償被告游吉利新臺幣（下同）240,00
0元、被告游坤生240,000元。
訴訟費用由兩造按附表所示應有部分比例負擔。
    事實及理由
一、本件被告游吉利未於言詞辯論期日到場，核無民事訴訟法第
     386條各款所列情形，爰依原告聲請，由其一造辯論而為判
    決。
二、原告主張：緣坐落屏東縣○市○○○段00地號土地（使用分區為
    一般農業區、使用地類別為農牧用地、面積216.84平方公尺
    ）之所有權及其上門牌號碼為屏東縣○市○○段00巷0號未為建
    物所有權第一次登記建物之事實上處分權，均為原告與被告
    游吉利、游坤生所共有，應有部分各為附表所示（系爭土地
    及系爭建物原來為原告與被告游吉利、游坤生及訴外人游正
    義所共有，應有部分均各為1/4，嗣因游正義之應有部分遭
    強制執行，由原告行使優先購買權而取得，故原告就系爭土
    地所有權之應有部分為1/2，就系爭建物之事實上處分權亦
    為50000/100000即1/2），兩造並無因使用目的不能分割之
    情形，亦無不得分割之約定，然兩造無法達成協議分割，為
    此起訴請求裁判分割等語。聲明：請求准予裁判分割。
三、被告游吉利未於言詞辯論期日到場，亦未提出準備書狀作何
    聲明或陳述，惟依其之前到場，所為之陳述與被告游坤生均
    抗辯：房屋跟土地都是祖產，希望跟原告買應有部分等語。
    聲明：請求駁回原告之訴。
四、按「各共有人，除法令另有規定外，得隨時請求分割共有物
    。但因物之使用目的不能分割或契約訂有不分割之期限者，
    不在此限。」、「共有物之分割，依共有人協議之方法行之
    。分割之方法不能協議決定，或於協議決定後因消滅時效完
    成經共有人拒絕履行者，法院得因任何共有人之請求，命為
    下列之分配：一、以原物分配於各共有人。但各共有人均受
    原物之分配顯有困難者，得將原物分配於部分共有人。二、
    原物分配顯有困難時，得變賣共有物，以價金分配於各共有
    人；或以原物之一部分分配於各共有人，他部分變賣，以價
    金分配於各共有人。」此民法第823 條第1 項、第824 條第
    1 、2 項分別定有明文，故共有物之分割，原則上應依共有
    人協議之方法行之，須共有人不能協議分割，始得訴請法院
    裁判分割，因此在共有人已達成協議分割後，即不得再訴請
    分割。又按分割共有物之訴，係就有共有關係之共有物，以
    消滅共有關係為目的，予以分割，使共有人就共有物之一部
    分單獨取得所有權之形成訴訟，屬於形成判決，法院依民法
    第824 條之規定，決定共有物之分割方法時，固應斟酌當事
    人之聲明、共有物之性質、分割後之經濟效用、各共有人之
    意願、利害關係，而本其自由裁量權為公平合理之分配，但
    並不受當事人聲明、主張或分管約定之拘束。另按「本條例
    用辭定義如下：．．一一、耕地：指依區域計畫法劃定為特定
    農業區、一般農業區、山坡地保育區及森林區之農牧用地。
    」此農業發展條例第3 條第11款定有明文。另按「每宗耕地
    分割後每人所有面積未達○．二五公頃者，不得分割：．．四、
    本條例中華民國八十九年一月四日修正施行前之共有耕地，
    得分割為單獨所有。」此農業發展條例第16條第1項4款定有
    明文。經查：
　㈠系爭土地所有權為兩造所共有，應有部分各如附表所示，使
    用分區為一般農業區，使用地類別為農牧用地乙情，有卷存
    土地登記第一類謄本可稽（本院卷第57-59頁），故系爭土
    地係屬農業發展條例所稱之「耕地」，應可認定，惟系爭土
    地係農業發展條例於89年1月4日修正施行前之共有耕地，則
    依上開規定，自得予以分割。
  ㈡又系爭建物係未為建物所有權第一次登記建物，系爭建物之
    事實上處分權，均為原告與被告游吉利、游坤生所共有，應
    有部分各為附表所示（系爭土地及系爭建物原來為原告與被
    告游吉利、游坤生及訴外人游正義所共有，應有部分均各為
    1/4，嗣因游正義之應有部分遭強制執行，由原告行使優先
    購買權而取得，故原告就系爭土地所有權之應有部分為1/2
    ，就系爭建物之事實上處分權亦為50000/100000即1/2）等
    情，有卷存屏東縣房屋稅籍紀錄表、房屋稅籍證明書可證（
    見本院卷第65-76頁），並經本院調取本院109年度司字第22
    015號清償債務強制執行卷，閱核無訛。
  ㈢又兩造就系爭土地之所有權及系爭建物之事實上處分權並無
    不分割之約定，亦無不能分割之情形，而本件因被告未到場
    而調解不成立而無法就分割方法達成協議（見本院卷第97-9
    8頁）。準此，本件原告訴請判決分割系爭土地之所有權及
    系爭建物之事實上處分權，自無不合，應予准許。
　㈣系爭土地呈東西向長方形，系爭建物占用系爭土地南側面積
    為94.07平方尺，其餘部分雖為空地但堆放雜物，西側有寬
    約2米多之柏油路（即海豐街88巷）可接海豐路等情，業據
    本院會同屏東縣屏東地政事所測量人員勘驗屬實，製有勘驗
    筆錄及複丈成果圖在卷可證（見本院卷第117-123、133頁）
    ，並有原告提出之照片可參（見本院卷第39-43頁）。
　㈤依上開照片可知，系爭建物僅有一出入口，故系爭建物無法
    為橫向或縱向分割，而顯難原物分配予共有人全體；又系爭
    土地面積非大，又有系爭建物占用其上，扣除系爭建物占用
    面積後，僅餘124.77平方公尺，亦無法按照各共有人之應有
    部分換算面積予分割，倘將系爭建物所占用部分之土地分割
    予共有人其中一人，該剩餘部分土地如再分予另二位共有人
    ，則所他共有人分得面積非大，不利於農業機械化使用，故
    本院認為亦難原物分配予共有人全體，雖被告二人表示希望
    跟原告買應有部分云云，惟縱將系爭土地及系爭建物，以原
    物分配予被告二人，而另金錢補償原告，然被告二人取得系
    爭土地及系爭建物後，仍繼續維持共有關係，顯然與分割共
    有物係消滅共有關係之目的有違，況當初游正義系爭土地及
    系爭房屋強制執行時，被告二人經通知均未行使優先承購權
    ，而係由原告行使之，故本院認為系爭土地之所有權及系爭
    建物之事實上處分權，全部分歸原告單獨取得，而由原告依
    系爭土地拍賣時之價格，即應有部分1/4，拍定價格新臺幣
    （下同）160,000元，及系爭建物應有部分25000/100000，
    拍定價格80,000元（見109年度屏金職字328號卷存第33、34
    、42、75頁之拍賣不動產紀錄、投標書、優先承購通知書及
    不動產權利移轉證書），合計各以240,000元（160,000元+8
    0,000元=240,000元）補償被告游吉利、游坤生，屬系爭土
    地蓉建物最適當之分割方案，爰判決如主文第一項所示。
五、末按因共有物分割、經界或其他性質上類似之事件涉訟，由
    敗訴當事人負擔訴訟費用顯失公平者，法院得酌量情形，命
    勝訴之當事人負擔其一部，民事訴訟法第80條之1 定有明文
    。本件分割共有物事件，原告起訴雖於法有據，但本院酌量
    情形，定兩造訴訟費用負擔之比例如附表所示，附此敘明。
    　　
中　　華　　民　　國　　111 　年　　9 　　月　　14　　日
                        屏東簡易庭  法  官  曾吉雄
正本係照原本作成。
如對判決上訴，須於判決送達後廿日內向本院提出上訴狀，其未
表明上訴理由者，應於提出上訴後二十日內向本院補提理由書狀
（均須按他造當事人之人數附繕本）。
如委任律師提起上訴者，應一併繳納上訴審裁判費。
中　　華　　民　　國　　111 　年　　9 　　月　　14　　日
                                    書記官  鄭美雀
附表：
共有人 應有部分 方惠蘭 1/2 游吉利 1/4 游坤生 1/4